---
title: "taxdiv Paketi Kullanim Rehberi (Turkce)"
output: rmarkdown::html_vignette
vignette: >
  %\VignetteIndexEntry{taxdiv Paketi Kullanim Rehberi (Turkce)}
  %\VignetteEngine{knitr::rmarkdown}
  %\VignetteEncoding{UTF-8}
---

```{r, include = FALSE}
knitr::opts_chunk$set(
  collapse = TRUE,
  comment = "#>",
  fig.width = 8,
  fig.height = 5
)
```

## Bu Paket Ne Ise Yarar?

**taxdiv** paketi, ekolojik topluluklarda **taksonomik cesitliligi** hesaplamak
icin yazilmis bir R paketidir.

Klasik cesitlilik indeksleri (Shannon, Simpson) sadece tur bolluklarini dikkate
alir. Ancak iki toplulukta ayni sayida tur olsa bile, birinde tum turler ayni
familyadan, digerinde farkli takimlardan olabilir. Taksonomik cesitlilik
indeksleri bu farki yakalayabilir.

Pakette uc ana yaklasim vardir:

1. **Klasik indeksler**: Shannon ve Simpson
2. **Clarke & Warwick taksonomik ayirt edicilik**: Delta, Delta*, AvTD, VarTD
3. **Ozkan (2018) Deng entropisi tabanli**: pTO (uTO, TO, uTO+, TO+)

```{r setup}
library(taxdiv)
```

## Ornek Veri: Akdeniz Ormani Toplulugu

Orneklerimizde 10 turlu hayali bir Akdeniz ormani toplulugu kullanacagiz.
Her turun **bolluk degeri** (birey sayisi) ve **7 taksonomik seviyesi** vardir.

```{r veri}
# Tur bolluklari (ornek alanindaki birey sayisi)
topluluk <- c(
  Quercus_coccifera    = 25,
  Quercus_infectoria   = 18,
  Pinus_brutia         = 30,
  Pinus_nigra          = 12,
  Juniperus_excelsa    = 8,
  Juniperus_oxycedrus  = 5,
  Cedrus_libani        = 15,
  Abies_cilicica       = 7,
  Fagus_orientalis     = 20,
  Carpinus_betulus      = 10
)

# Taksonomik hiyerarsi (7 seviye: Tur, Cins, Familya, Takim, Sinif, Bolum, Alem)
agac <- build_tax_tree(
  species = names(topluluk),
  Genus   = c("Quercus", "Quercus", "Pinus", "Pinus",
              "Juniperus", "Juniperus", "Cedrus", "Abies",
              "Fagus", "Carpinus"),
  Family  = c("Fagaceae", "Fagaceae", "Pinaceae", "Pinaceae",
              "Cupressaceae", "Cupressaceae", "Pinaceae", "Pinaceae",
              "Fagaceae", "Betulaceae"),
  Order   = c("Fagales", "Fagales", "Pinales", "Pinales",
              "Pinales", "Pinales", "Pinales", "Pinales",
              "Fagales", "Fagales"),
  Class   = c("Magnoliopsida", "Magnoliopsida", "Pinopsida", "Pinopsida",
              "Pinopsida", "Pinopsida", "Pinopsida", "Pinopsida",
              "Magnoliopsida", "Magnoliopsida"),
  Phylum  = c("Magnoliophyta", "Magnoliophyta", "Pinophyta", "Pinophyta",
              "Pinophyta", "Pinophyta", "Pinophyta", "Pinophyta",
              "Magnoliophyta", "Magnoliophyta"),
  Kingdom = c("Plantae", "Plantae", "Plantae", "Plantae",
              "Plantae", "Plantae", "Plantae", "Plantae",
              "Plantae", "Plantae")
)

agac
```

`build_tax_tree()` fonksiyonu turleri ve taksonomik seviyelerini bir data frame
olarak dondurur. Ilk sutun tur isimleri, sonrakiler en dusukten en yuksege
sirali taksonomik ranklar (Cins -> Familya -> Takim -> Sinif -> Bolum -> Alem).

## Adim 1: Klasik Cesitlilik Indeksleri

Shannon ve Simpson indeksleri **sadece tur bolluklarini** kullanir.
Taksonomik yapiyi dikkate almazlar.

```{r klasik}
# Shannon cesitliligi (dogal logaritma)
H <- shannon(topluluk)
cat("Shannon H':", round(H, 4), "\n")

# Simpson indeksleri
D <- simpson(topluluk, type = "dominance")       # Baskinlik
GS <- simpson(topluluk, type = "gini_simpson")    # 1 - D
inv_D <- simpson(topluluk, type = "inverse")      # 1 / D

cat("Simpson baskinlik (D):", round(D, 4), "\n")
cat("Gini-Simpson (1-D):", round(GS, 4), "\n")
cat("Ters Simpson (1/D):", round(inv_D, 4), "\n")
```

**Yorum**: Shannon degeri ne kadar yuksekse topluluk o kadar cesitlidir.
Simpson baskinlik degeri ne kadar dusukse o kadar iyi dagilim vardir.

## Adim 2: Taksonomik Mesafe Matrisi

Taksonomik cesitliligi hesaplamadan once turler arasi **taksonomik mesafeyi**
hesaplamamiz gerekir. Bu mesafe, iki turun taksonomik hiyerarsideki
ilk ortak atalarinin seviyesine gore belirlenir.

```{r mesafe}
mesafe <- tax_distance_matrix(agac)
round(mesafe, 1)
```

**Nasil okunur:**

- **0** = Ayni tur (kosegen)
- **1** = Ayni cins, farkli tur (ornegin Pinus brutia - Pinus nigra)
- **2** = Ayni familya, farkli cins (ornegin Pinus - Cedrus, ikisi de Pinaceae)
- **3** = Ayni takim, farkli familya (ornegin Pinaceae - Cupressaceae, ikisi de Pinales)
- **6** = Farkli sinif (Magnoliopsida vs Pinopsida — en uzak mesafe)

## Adim 3: Clarke & Warwick Taksonomik Ayirt Edicilik

Clarke & Warwick (1998) dort farkli olcu onerir:

```{r cw}
# Delta: Taksonomik cesitlilik (bolluk agirlikli)
d <- delta(topluluk, agac)
cat("Delta (taksonomik cesitlilik):", round(d, 4), "\n")

# Delta*: Taksonomik ayirt edicilik (bolluk agirlikli, ayni tur ciftleri haric)
ds <- delta_star(topluluk, agac)
cat("Delta* (taksonomik ayirt edicilik):", round(ds, 4), "\n")

# AvTD (Delta+): Ortalama taksonomik ayirt edicilik (sadece tur listesi, bolluk onemsiz)
turler <- names(topluluk)
avg_td <- avtd(turler, agac)
cat("AvTD (Delta+):", round(avg_td, 4), "\n")

# VarTD (Lambda+): Taksonomik ayirt edicilik varyasyonu
var_td <- vartd(turler, agac)
cat("VarTD (Lambda+):", round(var_td, 4), "\n")
```

**Onemli fark:**

- **Delta ve Delta***: Bolluga bagimli — tur sayilari onemli
- **AvTD ve VarTD**: Bolluktan bagimsiz — sadece turlerin var/yok bilgisini kullanir

## Adim 4: Deng Entropisi ve Ozkan pTO (Islem 1)

Deng (2016) entropisi, Shannon entropisinin Dempster-Shafer kanit teorisi
uzerinden genellenmis halidir. Her taksonomik seviyede gruplarin tur
sayisini (fokal eleman boyutu) dikkate alir.

Ozkan (2018) Deng entropisini kullanarak dort olcu tanimlar:

- **uTO**: Agirliksiz taksonomik cesitlilik
- **TO**: Agirlikli taksonomik cesitlilik (seviye agirliklari ile)
- **uTO+**: Agirliksiz taksonomik uzaklik (sadece tur listesi)
- **TO+**: Agirlikli taksonomik uzaklik

```{r pto}
sonuc <- ozkan_pto(topluluk, agac)

cat("uTO  (agirliksiz cesitlilik):", round(sonuc$uTO, 4), "\n")
cat("TO   (agirlikli cesitlilik):", round(sonuc$TO, 4), "\n")
cat("uTO+ (agirliksiz uzaklik):", round(sonuc$uTO_plus, 4), "\n")
cat("TO+  (agirlikli uzaklik):", round(sonuc$TO_plus, 4), "\n")
```

Her taksonomik seviyedeki Deng entropisi degerleri:

```{r ed_seviyeleri}
cat("Taksonomik seviye bazinda Deng entropisi:\n")
for (i in seq_along(sonuc$Ed_levels)) {
  cat("  ", names(sonuc$Ed_levels)[i], ":",
      round(sonuc$Ed_levels[i], 4), "\n")
}
```

`pto_components()` ile dort degeri tek satirda alabilirsiniz:

```{r bilesenler}
pto_components(topluluk, agac)
```

## Adim 5: Stokastik Yeniden Ornekleme (Islem 2 / Run 2)

Islem 1 tum turleri oldugu gibi kullanir. Peki topluluk yapisini degistirirsek
cesitlilik nasil etkilenir?

**Islem 2** bunu test eder: Her turde %50 olasilikla dahil/haric birakarak
rastgele alt topluluklar olusturur. Birden fazla iterasyon yapilir ve
**maksimum** pTO degeri alinir.

```{r islem2}
islem2 <- ozkan_pto_resample(topluluk, agac, n_iter = 101, seed = 42)

cat("=== Islem 1 (deterministik) ===\n")
cat("uTO+:", round(islem2$uTO_plus_det, 4), "\n")
cat("TO+: ", round(islem2$TO_plus_det, 4), "\n")
cat("uTO: ", round(islem2$uTO_det, 4), "\n")
cat("TO:  ", round(islem2$TO_det, 4), "\n\n")

cat("=== Islem 2 (maksimum,", islem2$n_iter, "iterasyon) ===\n")
cat("uTO+:", round(islem2$uTO_plus_max, 4), "\n")
cat("TO+: ", round(islem2$TO_plus_max, 4), "\n")
cat("uTO: ", round(islem2$uTO_max, 4), "\n")
cat("TO:  ", round(islem2$TO_max, 4), "\n")
```

Islem 2 degerleri her zaman Islem 1'e esit veya buyuktur, cunku
deterministik hesaplama ilk iterasyon olarak dahil edilir.

## Adim 6: Duyarlilik Analizi (Islem 3 / Run 3)

Islem 3, Islem 2 sonuclarina gore **tur bazli dahil etme olasiliklari**
hesaplar. Cesitlilige daha cok katki saglayan turler farkli olasilikla
dahil edilir.

```{r islem3}
islem3 <- ozkan_pto_sensitivity(topluluk, agac, islem2, seed = 123)

cat("=== Islem 3 (duyarlilik analizi) ===\n")
cat("Islem 3 max uTO+:", round(islem3$run3_uTO_plus_max, 4), "\n")
cat("Islem 3 max TO+: ", round(islem3$run3_TO_plus_max, 4), "\n\n")

cat("=== Genel maksimum (Islem 1 + 2 + 3) ===\n")
cat("uTO+:", round(islem3$uTO_plus_max, 4), "\n")
cat("TO+: ", round(islem3$TO_plus_max, 4), "\n")
cat("uTO: ", round(islem3$uTO_max, 4), "\n")
cat("TO:  ", round(islem3$TO_max, 4), "\n")
```

### Tur Dahil Etme Olasiliklari

Her turun Islem 3'te dahil edilme olasiligi:

```{r olasiliklar}
olasiliklar <- islem3$species_probs
veri_cercevesi <- data.frame(
  Tur = names(olasiliklar),
  Olasilik = round(olasiliklar, 4)
)
print(veri_cercevesi, row.names = FALSE)
```

## Tam Pipeline Ozeti

Ozkan (2018) analiz hatti uc asamadan olusur:

```{r pipeline}
cat("Pipeline: Islem 1 -> Islem 2 -> Islem 3\n\n")

cat("          uTO+      TO+       uTO       TO\n")
cat("Islem 1:", sprintf("%9.4f %9.4f %9.4f %9.4f",
    islem2$uTO_plus_det, islem2$TO_plus_det,
    islem2$uTO_det, islem2$TO_det), "\n")
cat("Islem 2:", sprintf("%9.4f %9.4f %9.4f %9.4f",
    islem2$uTO_plus_max, islem2$TO_plus_max,
    islem2$uTO_max, islem2$TO_max), "\n")
cat("Islem 3:", sprintf("%9.4f %9.4f %9.4f %9.4f",
    islem3$uTO_plus_max, islem3$TO_plus_max,
    islem3$uTO_max, islem3$TO_max), "\n")
```

Her asama bir oncekine esit veya daha buyuk deger uretir.

## Gorsellestime

taxdiv paketi ggplot2 tabanli cesitli gorsellestirme fonksiyonlari sunar.

### Taksonomik Agac (Dendogram)

Turlerin taksonomik yakinligini dendogram olarak gosterir:

```{r dendogram, fig.width=9, fig.height=5.5}
plot_taxonomic_tree(agac, community = topluluk,
                    color_by = "Family", label_size = 3.5,
                    title = "Akdeniz Ormani - Familya Bazinda")
```

**Nasil okunur:** Ayni daldan cikan turler taksonomik olarak yakindir. Parantez
icindeki sayilar bolluk degerleridir. Renkler familyalari gosterir.

### Taksonomik Mesafe Isi Haritasi (Heatmap)

Turler arasi mesafe matrisini renkli olarak gosterir:

```{r heatmap, fig.width=9, fig.height=8}
plot_heatmap(agac, label_size = 2.8,
             title = "Taksonomik Mesafe Isi Haritasi")
```

**Nasil okunur:** Koyu kirmizi = uzak turler, beyaz = yakin turler.
Her hucredeki sayi taksonomik mesafe degerini gosterir.

### Indeks Karsilastirma (Bar Plot)

Birden fazla toplulugu tum indeksler uzerinden karsilastirir:

```{r karsilastirma, fig.width=10, fig.height=6}
# Ikinci topluluk: tek tur baskin
baskin_topluluk <- c(
  Quercus_coccifera   = 80, Quercus_infectoria  = 5,
  Pinus_brutia        = 3,  Pinus_nigra         = 2,
  Juniperus_excelsa   = 2,  Juniperus_oxycedrus = 1,
  Cedrus_libani       = 3,  Abies_cilicica      = 1,
  Fagus_orientalis    = 2,  Carpinus_betulus     = 1
)

topluluklar <- list(
  Cesitli = topluluk,
  Baskin  = baskin_topluluk
)

sonuc_plot <- compare_indices(topluluklar, agac, plot = TRUE)
sonuc_plot$plot
```

**Nasil okunur:** Cesitli toplulugun Shannon, Simpson, Delta degerleri yuksek.
Ama AvTD, VarTD, uTO+, TO+ ayni cunku iki toplulukta da ayni turler var
— sadece bolluk dagilimi farkli.

### Tablo ciktisi:

```{r tablo}
sonuc_plot$table
```

### Islem 2 Iterasyon Grafigi

Her iterasyondaki pTO degerlerini gosterir:

```{r iterasyon, fig.width=9, fig.height=5}
plot_iteration(islem2, component = "TO",
               title = "Islem 2 - TO Degerleri (200 Iterasyon)")
```

**Nasil okunur:**

- **Gri noktalar**: Her iterasyondaki deger
- **Kirmizi cizgi**: Deterministik (Islem 1) degeri
- **Mavi cizgi**: Tum iterasyonlar arasindaki maksimum

Dusuk noktalar = az tur dahil edildigi durumlar (cesitlilik duser).

### Tur Katki Baloncuk Grafigi (Bubble Chart)

Her turun topluluk cesitliligine katkisini gosterir:

```{r balon, fig.width=10, fig.height=7}
plot_bubble(topluluk, agac, color_by = "Family",
            title = "Tur Katkilari - Familya Bazinda")
```

**Nasil okunur:**

- **X ekseni**: Bolluk (birey sayisi)
- **Y ekseni**: Ortalama taksonomik mesafe (diger turlere uzaklik)
- **Balon boyutu**: Katki orani (bolluk x mesafe)
- Sag ust koseteki turler cesitlilige en cok katki saglar (hem bol hem uzak)

### Radar Grafigi (Spider Chart)

Birden fazla toplulugu tum indeksler uzerinden radar seklinde karsilastirir:

```{r radar, fig.width=8, fig.height=8}
plot_radar(topluluklar, agac,
           title = "Cesitli vs Baskin - Radar Karsilastirmasi")
```

**Nasil okunur:** Her eksen bir indeksi temsil eder. Degerler 0-1 arasinda
normalize edilmistir. Buyuk alan = yuksek cesitlilik.

## Matematiksel Arka Plan

Bu bolum, paketteki indekslerin matematiksel formullerini ve birbirleriyle
iliskilerini aciklar. Tez veya makale yazarken bu formullere ihtiyaciniz
olacaktir.

### Shannon Entropisi

Shannon (1948), bir sistemdeki **belirsizligi** olcmek icin su formulu
onermistir:

$$H' = -\sum_{i=1}^{S} p_i \ln(p_i)$$

- $S$ = toplam tur sayisi
- $p_i$ = $i$. turun oransal bolluğu ($n_i / N$)
- $N$ = toplam birey sayisi

Shannon entropisi her turu **bireysel bir olay** olarak ele alir. Turler
arasindaki akrabalik iliskilerini gormez. Yani Pinus nigra ile Pinus brutia
arasindaki akrabalik, Pinus nigra ile Quercus cerris arasindaki akrabalik
kadar uzak kabul edilir.

### Simpson Indeksi

Simpson (1949), rastgele secilen iki bireyin **ayni turden** olma
olasiligini olcer:

$$D = \sum_{i=1}^{S} p_i^2$$

Genellikle Gini-Simpson formu kullanilir:

$$1 - D = 1 - \sum_{i=1}^{S} p_i^2$$

Simpson, baskin turlere daha duyarlidir. Shannon ise nadir turlere
daha fazla agirlik verir.

### Clarke & Warwick: Taksonomik Ayirt Edicilik

Clarke & Warwick (1998) taksonomik hiyerarsiyi hesaba katan dort indeks
tanimlamistir:

**Delta (Taksonomik cesitlilik, bolluk agirlikli):**

$$\Delta = \frac{\sum \sum_{i<j} \omega_{ij} \cdot n_i \cdot n_j}
{N(N-1)/2}$$

**Delta+ (AvTD, sadece tur listesi):**

$$\Delta^+ = \frac{\sum \sum_{i<j} \omega_{ij}}{S(S-1)/2}$$

**Lambda+ (VarTD, varyasyon):**

$$\Lambda^+ = \frac{\sum \sum_{i<j} (\omega_{ij} - \Delta^+)^2}{S(S-1)/2}$$

Burada $\omega_{ij}$, $i$ ve $j$ turleri arasindaki taksonomik mesafedir.
Bu mesafe, iki turun taksonomik agacta ilk birlestigi seviyeye esittir
(Cins = 1, Familya = 2, ..., Alem = 6).

**Onemli:** $\Delta^+$ ve $\Lambda^+$ bolluk bilgisi kullanmaz. Bu sayede
farkli orneklem buyuklugundeki alanlari dogrudan karsilastirabilirsiniz.

### Deng Entropisi

Deng (2016), Shannon entropisini Dempster-Shafer kanit teorisi cercevesinde
genellestirmistir. Temel fark: Shannon'da her olay (tur) atomiktir.
Deng entropisinde olaylar **kume yapisi** icerebilir.

Bir taksonomik seviyedeki Deng entropisi:

$$E_d = -\sum_{i=1}^{K} m(F_i) \cdot \ln\frac{m(F_i)}{2^{|F_i|} - 1}$$

- $K$ = o seviyedeki grup sayisi (ornegin familya sayisi)
- $m(F_i)$ = $i$. gruptaki turlerin oransal agirligi
- $|F_i|$ = $i$. gruptaki tur sayisi (fokal eleman boyutu)

**Shannon ile karsilastirma:**

Shannon entropisinde $|F_i| = 1$ kabul edilir (her tur tek basina bir olay).
Bu durumda $2^{|F_i|} - 1 = 1$ olur ve Deng entropisi Shannon'a indirgenir:

$$E_d = -\sum_{i=1}^{K} m(F_i) \cdot \ln(m(F_i)) = H'$$

Yani Deng entropisi Shannon'in **genellestirilmis hali**dir. Eger
taksonomik gruplar 1'er turden olusuyorsa ikisi ayni sonucu verir.

### Ozkan pTO Formulu

Ozkan (2018), Deng entropisini kullanarak dort bilesenden olusan bir
taksonomik cesitlilik olcusu tanimlar.

**Temel carpim (bir dilim icin):**

$$\prod_{i=1}^{L} \left( w_i \cdot \left( \frac{(e^{E_d^S})^2}{e^{E_d^i}} + 1 \right) \right)$$

- $L$ = aktif taksonomik seviye sayisi
- $E_d^S$ = tur seviyesindeki Deng entropisi
- $E_d^i$ = $i$. seviyedeki Deng entropisi
- $w_i$ = seviye agirligi (agirliksiz icin $w_i = 1$, agirlikli icin $w_i = i$)

**pTO+ (Taksonomik mesafe, sadece Islem 1):**

$$pT_O^+ = \ln \prod_{i=1}^{L} \left( w_i \cdot \left(
\frac{(e^{E_d^S})^2}{e^{E_d^i}} + 1 \right) \right)$$

Sadece nk = 0 dilimini (tum turler dahil) kullanir. Bolluk bilgisine
ihtiyac duymaz cunku tur listesiyle calisir.

**pTO (Taksonomik cesitlilik, Islem 1 + 2 + 3):**

$$pT_O = \ln \left( \frac{\sum_{k=0}^{n_s} (n_s - n_k)
\prod_{i=1}^{L} \left( w_i \cdot \left( \frac{(e^{E_d^S})^2}
{e^{E_d^i}} + 1 \right) \right)}{n_s + \sum n_k} \right)$$

Dilim proseduru (slicing): nk = 0, 1, ..., n_s icin bolluğu $\leq n_k$ olan
turler elenir. Her dilimde hayatta kalan turlerle Deng entropisi
yeniden hesaplanir. Boylece bolluk bilgisi dolayli olarak sisteme girer.

### Rarefaction (Seyreltme)

Rarefaction, farkli orneklem buyukluklerinin cesitlilik tahminleri
uzerindeki etkisini degerlendirmek icin kullanilir (Gotelli & Colwell,
2001).

Klasik rarefaction formulu (Hurlbert, 1971):

$$E(S_n) = S - \sum_{i=1}^{S} \frac{\binom{N - N_i}{n}}{\binom{N}{n}}$$

- $E(S_n)$ = $n$ birey icin beklenen tur sayisi
- $N_i$ = $i$. turun birey sayisi
- $\binom{a}{b}$ = kombinasyon

Bu paket, rarefaction'i **taksonomik indekslere** genisletir. Bootstrap
yeniden ornekleme ile herhangi bir indeks icin (Shannon, Simpson, pTO,
AvTD vb.) seyreltme egrisi hesaplar. Egri duzlestiyse orneklemeniz
yeterlidir.

## Adim Adim Hesaplama Ornegi

Bu bolumde 5 turlu kucuk bir toplulugu elle adim adim hesaplayarak
fonksiyonlarin arkasindaki mantigi gosteriyoruz.

### Veri

```{r ornek_veri}
# 5 turlu kucuk bir topluluk
ornek_topluluk <- c(
  Pinus_nigra     = 4,
  Pinus_brutia    = 3,
  Quercus_cerris  = 2,
  Fagus_orientalis = 1,
  Cedrus_libani   = 2
)

ornek_agac <- build_tax_tree(
  species = names(ornek_topluluk),
  Genus   = c("Pinus", "Pinus", "Quercus", "Fagus", "Cedrus"),
  Family  = c("Pinaceae", "Pinaceae", "Fagaceae", "Fagaceae", "Pinaceae"),
  Order   = c("Pinales", "Pinales", "Fagales", "Fagales", "Pinales")
)

cat("Topluluk:\n")
print(ornek_topluluk)
cat("\nTaksonomik agac:\n")
print(ornek_agac)
```

### Adim 1: Shannon

```{r ornek_shannon}
# Toplam birey: 4 + 3 + 2 + 1 + 2 = 12
N <- sum(ornek_topluluk)
cat("Toplam birey (N):", N, "\n\n")

# Oransal bolluklar
p <- ornek_topluluk / N
cat("Oransal bolluklar (p_i):\n")
for (i in seq_along(p)) {
  cat("  ", names(p)[i], ":", round(p[i], 4), "\n")
}

# Shannon: H' = -sum(p * ln(p))
H_elle <- -sum(p * log(p))
H_fonksiyon <- shannon(ornek_topluluk)
cat("\nElle hesaplanan H':", round(H_elle, 4), "\n")
cat("shannon() sonucu:  ", round(H_fonksiyon, 4), "\n")
```

### Adim 2: Taksonomik Mesafe

```{r ornek_mesafe}
# Mesafe matrisi
m <- tax_distance_matrix(ornek_agac)
cat("Taksonomik mesafe matrisi:\n")
print(round(m, 1))
cat("\nOrnek yorumlar:\n")
cat("  Pinus_nigra - Pinus_brutia: Ayni cins -> mesafe = 1\n")
cat("  Pinus_nigra - Cedrus_libani: Ayni familya (Pinaceae) -> mesafe = 2\n")
cat("  Pinus_nigra - Quercus_cerris: Ayni takim degil (Pinales vs Fagales) -> mesafe = 3\n")
```

### Adim 3: AvTD (Elle)

```{r ornek_avtd}
# AvTD = tum tur ciftleri arasindaki ortalama mesafe
# S = 5, S*(S-1)/2 = 10 cift
S <- length(ornek_topluluk)
cift_sayisi <- S * (S - 1) / 2
cat("Tur sayisi (S):", S, "\n")
cat("Cift sayisi:", cift_sayisi, "\n\n")

# Tum ciftlerin mesafelerini topla
toplam_mesafe <- 0
for (i in 1:(S - 1)) {
  for (j in (i + 1):S) {
    d_ij <- m[i, j]
    cat("  ", rownames(m)[i], "-", colnames(m)[j], ":", d_ij, "\n")
    toplam_mesafe <- toplam_mesafe + d_ij
  }
}

avtd_elle <- toplam_mesafe / cift_sayisi
avtd_fonksiyon <- avtd(names(ornek_topluluk), ornek_agac)
cat("\nToplam mesafe:", toplam_mesafe, "\n")
cat("Elle hesaplanan AvTD:", round(avtd_elle, 4), "\n")
cat("avtd() sonucu:      ", round(avtd_fonksiyon, 4), "\n")
```

### Adim 4: Deng Entropisi (Tur Seviyesinde)

```{r ornek_deng}
# Tur seviyesinde: her tur tek basina bir grup (|F_i| = 1)
# Esit agirlik: m_i = 1/S = 1/5 = 0.2
# Ed = -sum(m_i * ln(m_i / (2^1 - 1))) = -sum(0.2 * ln(0.2)) = ln(5)
Ed_tur <- log(S)
cat("Tur seviyesinde Deng entropisi:\n")
cat("  Ed_species = ln(S) = ln(", S, ") =", round(Ed_tur, 4), "\n")
cat("  (Bu Shannon entropisiyle ayni, cunku |F_i| = 1)\n\n")

# Cins seviyesinde: Pinus(2 tur), Quercus(1), Fagus(1), Cedrus(1)
# 4 grup, esit agirlikli: m_i = grup_tur_sayisi / toplam_tur_sayisi
cat("Cins seviyesinde:\n")
cat("  Pinus: 2 tur, Quercus: 1 tur, Fagus: 1 tur, Cedrus: 1 tur\n")
cat("  m_Pinus = 2/5 = 0.4, |F| = 2\n")
cat("  m_diger = 1/5 = 0.2, |F| = 1\n\n")

# Ed = -(0.4 * ln(0.4 / (2^2 - 1))) - 3*(0.2 * ln(0.2 / (2^1 - 1)))
Ed_cins <- -(0.4 * log(0.4 / (2^2 - 1))) - 3 * (0.2 * log(0.2 / (2^1 - 1)))
cat("  Ed_genus = -(0.4 * ln(0.4/3)) - 3*(0.2 * ln(0.2/1))\n")
cat("           =", round(Ed_cins, 4), "\n")
```

### Adim 5: Ozkan pTO

```{r ornek_pto}
# Fonksiyonla hesapla
pto_sonuc <- ozkan_pto(ornek_topluluk, ornek_agac)

cat("Ozkan pTO sonuclari:\n")
cat("  uTO  =", round(pto_sonuc$uTO, 4), "\n")
cat("  TO   =", round(pto_sonuc$TO, 4), "\n")
cat("  uTO+ =", round(pto_sonuc$uTO_plus, 4), "\n")
cat("  TO+  =", round(pto_sonuc$TO_plus, 4), "\n\n")

cat("Seviye bazinda Deng entropisi:\n")
for (i in seq_along(pto_sonuc$Ed_levels)) {
  cat("  ", names(pto_sonuc$Ed_levels)[i], ":",
      round(pto_sonuc$Ed_levels[i], 4), "\n")
}
```

### Adim 6: Rarefaction

```{r ornek_rarefaction, fig.width=8, fig.height=5}
# 12 bireylik toplulugun seyreltme egrisi
rare <- rarefaction_taxonomic(ornek_topluluk, ornek_agac,
                               index = "shannon",
                               steps = 10, n_boot = 100, seed = 42)
cat("Rarefaction sonuclari (Shannon):\n")
print(round(rare, 4))
```

```{r ornek_rare_plot, fig.width=8, fig.height=5}
plot_rarefaction(rare)
```

**Yorum:** 12 bireylik kucuk bir orneklemde egri henuz tam duzlesmemis.
Bu, daha fazla ornekleme yapilsa cesitlilik degerinin biraz daha
artabilecegini gosterir.

## Fonksiyon Listesi

| Fonksiyon | Ne yapar |
|-----------|----------|
| `build_tax_tree()` | Taksonomik hiyerarsi tablosu olusturur |
| `tax_distance_matrix()` | Turler arasi taksonomik mesafe matrisi hesaplar |
| `shannon()` | Shannon cesitlilik indeksi |
| `simpson()` | Simpson indeksleri (baskinlik, Gini-Simpson, ters Simpson) |
| `delta()` | Clarke & Warwick Delta (taksonomik cesitlilik, bolluk agirlikli) |
| `delta_star()` | Clarke & Warwick Delta* (taksonomik ayirt edicilik) |
| `avtd()` | Ortalama taksonomik ayirt edicilik AvTD / Delta+ |
| `vartd()` | Taksonomik ayirt edicilik varyasyonu VarTD / Lambda+ |
| `deng_entropy_level()` | Belirli bir taksonomik seviyede Deng entropisi |
| `ozkan_pto()` | Ozkan pTO hesaplama (Islem 1) |
| `pto_components()` | pTO dort bileseni (uTO, TO, uTO+, TO+) |
| `ozkan_pto_resample()` | Stokastik yeniden ornekleme (Islem 2) |
| `ozkan_pto_sensitivity()` | Duyarlilik analizi (Islem 3) |
| `compare_indices()` | Tum indeksleri yan yana karsilastirir |
| `plot_taxonomic_tree()` | Taksonomik agac dendogrami |
| `plot_heatmap()` | Taksonomik mesafe isi haritasi |
| `plot_iteration()` | Islem 2/3 iterasyon grafigi |
| `plot_bubble()` | Tur katkilari balon grafigi |
| `plot_radar()` | Radar/orumcek grafigi |
| `rarefaction_taxonomic()` | Taksonomik cesitlilik icin seyreltme egrisi hesaplar |
| `plot_rarefaction()` | Seyreltme egrisini guven araliklariyla gosterir |

## Kaynaklar

### Klasik Cesitlilik Indeksleri
- Shannon, C.E. (1948). A mathematical theory of communication.
  *Bell System Technical Journal*, 27, 379-423.
- Simpson, E.H. (1949). Measurement of diversity. *Nature*, 163, 688.
- Pielou, E.C. (1966). The measurement of diversity in different types of
  biological collections. *Journal of Theoretical Biology*, 13, 131-144.

### Taksonomik Farklilik
- Clarke, K.R. & Warwick, R.M. (1998). A taxonomic distinctness index and
  its statistical properties. *Journal of Applied Ecology*, 35, 523-531.
- Clarke, K.R. & Warwick, R.M. (2001). A further biodiversity index
  applicable to species lists: variation in taxonomic distinctness.
  *Marine Ecology Progress Series*, 216, 265-278.

### Deng Entropisi ve Kanit Teorisi
- Deng, Y. (2016). Deng entropy. *Chaos, Solitons & Fractals*, 91, 549-553.
- Dempster, A.P. (1967). Upper and lower probabilities induced by a
  multivalued mapping. *The Annals of Mathematical Statistics*, 38, 325-339.
- Shafer, G. (1976). *A Mathematical Theory of Evidence*. Princeton
  University Press.

### Ozkan pTO Indeksi
- Ozkan, K. (2018). Yeni bir taksonomik cesitlilik olcusu onerisi.
  *Turkish Journal of Forestry*, 19(4), 336-346. DOI: 10.18182/tjf.441061

### Rarefaction (Seyreltme)
- Gotelli, N.J. & Colwell, R.K. (2001). Quantifying biodiversity:
  procedures and pitfalls in the measurement and comparison of species
  richness. *Ecology Letters*, 4, 379-391.
- Hurlbert, S.H. (1971). The nonconcept of species diversity: a critique
  and alternative parameters. *Ecology*, 52, 577-586.

### Genel Ekoloji ve Biyocesitlilik
- Magurran, A.E. (2004). *Measuring Biological Diversity*. Blackwell
  Publishing, Oxford.
